臺灣臺南地方法院民事判決　九十二年度重訴字第四五七號
　　原　　　告　華南商業銀行股份有限公司
　　法定代理人　丙○○
　　訴訟代理人　甲○○
　　被　　　告　乙○○
右當事人間請求給付借款事件，經本院於民國九十三年五月五日言詞辯論終結，判決
如左：
    主      文
被告應給付原告新台幣玖佰萬元，及如附表所示之利息、違約金。
訴訟費用由被告負擔。
本判決於原告以新台幣佰萬元供擔保後，得假執行。
    事實及理由
一、原告主張：
  (一)訴外人鄉親建設事業有限公司（下稱鄉親公司）邀被告乙○○及訴外人李金保、
    吳美郎為連帶保證人，向原告分別借款新台幣（下同）捌佰萬元、壹佰陸拾伍萬
    元，借款期間第一筆為民國九十年六月二十八日起至九十一年六月六日清償，約
    定利息按原告基本放款利率加碼年息百分之○．七五機動計算；第二筆為九十年
    六月二十八日起至九十年十二月六日清償，約定利息按原告基本放款利率加碼年
    息百分一機動計算，均隨基本放款利率調整；逾期未清償，除按原定利率計息外
    ，逾期在六個月以內者，按上開利率之百分之十；逾期超過六個月者，按上開利
    率之百分之二十另計違約金；另依授信約定書第五條、第六條約定，如任何一宗
    債務不依約清償或攤還本金或不依約付息時，立約人對原告所負之一切債務，視
    為全部到期。依第十二條約定，立約人所保證之債務，如主債務人未依約履行，
    立約人當即負責，立即如數付清。詎被告除清償六十五萬元及部分利息外，其餘
    本息均未清償，依約被告已喪失期限利益，尚欠本金共玖佰萬元及如附表所示之
    利息、違約金未清償。又原告之基本放款利率於借款人逾期繳款時，已有調整，
    是本件利率第一筆為年息百分之八．○三五、第二筆為年息百分之七．七八五，
    爰依消費借貸及連帶保證契約，請求被告負清償責任。
  (二)被告乙○○係訴外人鄉親公司之隱名股東，已於授信約定書及印鑑卡簽名蓋章辦
    妥對保手續，且被告亦提供其所有不動產為擔保，並辦妥抵押權設定登記，有土
    地抵押權設定契約書及他項權利證明書為憑，借款人鄉親公司辦理借款時，所簽
    立之借據上均已蓋妥借款人、連帶保證人之印鑑，原告係根據保證人對保時所留
    存在銀行授信約定書及印鑑卡之印鑑核對無誤。另被告親自於授信約定書上簽名
    蓋章，並同意授信約定書之約定條款，經本行徵信人員對保無誤，亦經被告當庭
    承認，而系爭借據上之印文與授信約定書相同，依授信約定書第二條及第十一條
    之約定，原告核對被告之印章與留存之印鑑章相符後，即將本案之借款撥貸予借
    款人鄉親公司之帳戶中，被告自應負保證人責任。又印章是重要的資料，被告自
    己不保管好，將印章交給借款人使用，表示有授權借款人處理借款保證事項，有
    表見代理之適用，亦應負保證人責任。
  (三)本件借款原自八十六年六月六日起，鄉親公司邀連帶保證人向原告借款二筆合計
    金額壹仟萬元，其中一筆捌佰萬元，於民國八十六年六月六日起初貸，嗣於八十
    七年六月六日、八十八年六月七日、八十九年六月十二日、九十年六月二十八日
    ，以借新還舊方式續借，最後一次借款之期間為九十年六月二十八日起至九十一
    年六月六日（即本件）。另筆借款初貸金額貳佰萬元，借款日為八十六年六月六
    日，後於八十六年十二月六日、八十七年六月六日、八十七年十二月七日、八十
    八年六月七日，八十八年十二月二十九日、八十九年六月十二日，以借新還舊方
    式續借，又於八十九年六月十五日清償貳拾萬元，於八十九年十二月二十九日清
    償壹拾萬元，又於九十年六月二十八日清償伍萬元，餘壹佰陸拾伍萬元於九十年
    六月二十八日再續借至九十年十二月六日，到期後攤還本金六十五萬元，有原始
    作廢之借據及本件借據可參。
　(四)本件系爭之借款，壹佰陸拾伍萬元部分之到期日為九十年十二月六日，另一筆捌
    佰萬元後到期日九十一年六月六日，二筆借款均屆期尚未清償，被告為連帶保證
    人，應負給付清償之責任，而到期後借款人鄉親公司至原告銀行還款，原告不可
    能拒收，且清償後減少債務，對保證人亦屬有利，原告並未同意延期清償，特此
    敘明。
  (五)聲明：除假執行之擔保金額外，餘如主文所示。
二、被告抗辯：
　(一)本件原告起訴主張被告為鄉親公司之連帶保證人，應連帶清償其對原告之債務，
    是以本件應審究者，乃被告與原告之間有無保證契約存在之問題。原告就保證契
    約之存在，提出授信契約書乙紙及借據二紙作為證據，觀其所提借據，其上之簽
    名及蓋章均由鄉親公司負責人李金保擅自簽蓋，被告毫不知情，亦未授權該李金
    保代理，且原告亦未曾派人與被告對保，要難謂保證契約已有效成立，原告據以
    請求被告代償債務，於法顯已不合。至於所提授信契約書，因簽訂當時尚未發生
    具體的債務，僅能視為保證契約之預約，不足以證明本契約（保證契約）已有效
    成立。
  (二)縱認保證契約已有效成立，本件系爭二筆借款均載有期限，一筆至九十年十二月
    六日，另一筆至九十一年六月六日，期限屆滿後原告仍予延緩至九十二年二月二
    十八日，皆未徵得被告之同意，依民法第七百五十五條規定，被告得不負保證責
    任。
  (三)聲明：駁回原告之訴；訴訟費用由原告負擔。
三、兩造不爭執之事項：
  (一)借款人鄉親公司向原告借款，積欠如附表所示之本金、利息、違約金未清償（借
    據、放款利息收入記錄、放款戶帳號資料查詢單，見卷二二至二九頁）。
  (二)為擔保系爭借款，鄉親公司曾提供登記為被告所有之土地，設定抵押權登記與原
    告（卷六六至七二頁）。
  (三)授信約定書及印鑑卡上之簽名係被告所簽（卷一二頁、九二頁筆錄），借據上之
    簽名與被告本人簽名不符（卷九一頁筆錄）。
四、得心證之理由：
    原告主張被告為系爭借款之連帶保證人，依約應負連帶保證責任，惟為被告所否
    認，並以前揭理由答辯，是本件兩造所爭執者，在於被告有無表見代理或授權之
    行為，而使其應負連帶保證責任？及原告是否有允許主債務人延期清償，而使保
    證人不負保證責任？經查：
  (一)原告提出留存於銀行之授信約定書、印鑑卡，其上簽名係由被告親筆所為，業經
    被告自認在卷，而授信約定書、印鑑卡上之印章，被告亦表示係其所有，被鄉親
    公司之法定代理人李金保拿走（卷三五頁筆錄），足認授信約定書上之簽名、印
    文均屬真正無誤。被告事後固辯稱印章是李金保擅自刻的（卷八二頁筆錄），其
    不知有該印章云云，惟按當事人主張之事實，經他造於準備書狀內或言詞辯論時
    或在受命法官、受託法官前自認者，無庸舉證。當事人於自認有所附加或限制者
    ，應否視有自認，由法院審酌情形斷定之。自認之撤銷，除別有規定外，以自認
    人能證明與事實不符或經他造同意者，始得為之，民事訴訟法第二百七十九條定
    有明文。查被告於九十三年二月四日庭期陳述「．．印章係被偷蓋的，收到通知
    才知印章不見．．」，又於九十三年三月三日庭期陳述：「（問：授信契約書上
    蓋的印章現在何處？）我是買了一間房子做辦公用，印章放在那裡，李金保會到
    那裡，所以李金保何時拿走我並不清楚，我是自耕農有請人工作，很多人會出入
    我的辦公室，現在印章沒有在我這裡。」是據上開陳述，足認被告自認該印章係
    其所有。被告嗣後復表示印章為李金保擅自刻的，惟其未證明原自認之事實有何
    不符之處，被告亦不同意，是依前開民事訴訟法第二百七十九條第三項規定，被
    告自不得撤銷前次庭期之陳述。
  (二)被告有無表見代理或授權行為，使其應就系爭借款負連帶保證責任部分：
    (1)按依法律之規定，有使用文字之必要者，得不由本人自寫，但必須親自簽名。
      如有用印章代簽名者，其蓋章與簽名生同等之效力，民法第三條第一、二項定
      有明文。又金融機構為求慎重，均由金融機構與立約人約定，由立約人選定特
      定圖章，供作印鑑留於金融機構，資為往來之憑據，以防冒用、仿製。該約定
      之印鑑，其性質上即屬所謂之約定要式行為。本件被告既與原告簽訂授信約定
      書，且留有印鑑印文，已如前述。依授信約定書第二條約定：「立約人因名稱
      、．．．印鑑．．，或足以影響貴行權益變更情事發生時，應即以書面將變更
      情事通知貴行，並辦妥變更或註銷留存印鑑之手續，於未為前項通知及變更或
      註銷留存印鑑手續前與貴行所為之交易，立約人均願負其責任，如因而造成貴
      行損害，並負賠償責任。」又印鑑卡上記載：「敬啟者本戶向貴行所為一切往
      來之印鑑以右列印鑑為憑，及請查照存驗為荷」（卷五八、五九頁參照）。是
      根據上開授信約定書及印鑑卡之意旨，原告在核對印鑑時，雖不得免除善良管
      理人之注意義務，惟若經原告核對借據上之印鑑與被告所留存之印鑑相符時，
      即足認係被告本人與原告銀行所為之交易。
    (2)次按由自己之行為表示以代理權授與他人，或知他人表示為其代理人而不為反
      對之表示者，依民法第一百六十九條之規定，對於第三人應負授權人之責任；
      但第三人明知其無代理權或可得而知者，不在此限。此關於由自己之行為表示
      以代理權授與他人者，對於第三人應負授權人之責任之規定，原以本人有使第
      三人信為以代理權授權他人之行為，為保護代理交易之安全起見，有使本人負
      相當責任之必要而設，故必須本人有表見之事實，足使第三人信該他人有代理
      權之情形存在，始足當之（參照最高法院四十年台上字第一二八一號、七十年
      台上字第六五七號判例意旨）。
    (3)經查：本件被告於八十三年八月二十六日簽署授信約定書及印鑑卡後，同時
      並以其名下土地為抵押物，先於八十三年八月二十九日簽訂抵押權設定契約書
      ，擔保借款人鄉親公司之前身鄉聯建設事業有限公司對原告之借款一千二百萬
      元，嗣於八十六年五月三十一日再變更擔保債務人為鄉親公司，有原告提出之
      抵押權設定契約書、他項權利變更約定書、他項權利證明書可參（見卷六六至
      七二頁）；核上開書據所蓋之「乙○○」印文，均與印鑑卡、授信約定書上之
      印文相符。又系爭借據簽發情形，經證人即原告銀行員工周文惠到庭證稱：
      「我只負責核對，是鄉親建設的小姐來拿空白借據回去，全部填好印章蓋好再
      拿來換單，因為借據的期限到期，我就提前通知鄉親公司來換單，因為鄉親公
      司自己知道保證人是哪些人，所以他們自己會寫上去，我是八十八年在東台南
      分行承辦，到九十年左右，中間鄉親公司換單都是我辦的，換單有的是一年，
      有的是半年，我是負責核對開戶的對保印鑑卡，核對相符即送主管審查，沒問
      題即可幫鄉親公司換單，並將鄉親公司的質料輸入電腦作展期，把舊的借據銷
      燬，沒有影印留存。借據上面的期限及利率是我寫的，其他的金額、借款人、
      保證人地址、印章，均是鄉親公司的小姐寫的、蓋的。我只有核對印鑑，對被
      告沒有印象。」（卷八○頁筆錄），則系爭借據上之印文亦核與印鑑卡、授信
      約定書均相同。另據證人李金保證稱：「我是鄉親公司的負責人，現在公司
      倒了，我與被告一起合夥投資買土地蓋房子，土地有兩筆均是登記在被告名下
      ，用土地向原告借款，給我看的借據是換單的，第一次借款的借據是我們自己
      簽的，所有人的印章均放在我那邊，因為土地是合資的，登記被告名字，經過
      大家同意，把印章放在我那邊，因為建築融資要借錢，如果房屋沒有賣出要展
      延，要蓋章，所以把印章均放在我這裡，大家都有講好。本件我們錢未還，土
      地也未被拍賣。（問：印章是一開始借款就交給你？）是。換單都是我與公司
      小姐一起去。印章就是用來辦借款及抵押，其他沒有。換單時我沒有另外跟其
      他人講，都是銀行通知換單，我們就拿印章去蓋。」（卷八一頁筆錄參照），
      再參照被告自陳有投資鄉親公司，李金保拿土地登記給被告，以保證投資，並
      拿土地去抵押借款等情（卷一二頁筆錄），足認被告知悉鄉親公司持其名下土
      地設定抵押向原告借款。上開印章既屬授信約定書及印鑑卡上之印鑑章，關
      係重大，一般常情，均親自保管，而被告既投資鄉親公司，且曾簽立授信約定
      書、印鑑卡交原告保管持有，並提供不動產為鄉親公司設定擔保，被告自當知
      悉日後鄉親公司將與原告有借貸行為，且將因授信約定書及印鑑卡之約定，成
      為連帶保証人，而依證人李金保之證詞，被告為融資借款，將該印章長期交付
      李金保持有，此行為已足使原告相信李金保係被授權使用該印章，代理被告就
      系爭二筆借款訂立連帶保證契約，是依前開說明及民法第一百六十九條規定，
      被告自應負授權人責任，即就系爭借款之債務負連帶保證之責任。
  (三)被告固以民法第七百五十五條規定，抗辯其未同意主債務人延期清償而續為保證
    ，應不負保證責任等情。然查：
    (1)本件系爭借款其中一筆捌佰萬元，於八十六年六月六日起初貸，嗣於八十七年
      六月六日、八十八年六月七日、八十九年六月十二日、九十年六月二十八日，
      最後一次借款之期間為九十年六月二十八日起至九十一年六月六日。另筆借款
      初貸金額貳佰萬元，借款日為八十六年六月六日，後於八十六年十二月六日、
      八十七年六月六日、八十七年十二月七日、八十八年六月七日，八十八年十二
      月二十九日、八十九年六月十二日，又於八十九年六月十五日清償貳拾萬元，
      於八十九年十二月二十九日清償壹拾萬元，又於九十年六月二十八日清償伍萬
      元，餘壹佰陸拾伍萬元於九十年六月二十八日再續借至九十年十二月六日，到
      期後攤還本金六十五萬元等情，有原告提出之原始借據及放款往來明細表、傳
      票影本在卷可參（卷八七－八八頁、三九－四八頁及證物袋內傳票），而依承
      辦本件借款之證人周文惠證述，借款係因借據期限到期而換單，並以展期方式
      處理，在電腦上做傳票支出、收入之動作（卷八○頁筆錄），足認原始之借款
      債務，借款人鄉親公司實際並未清償，而係以訂立新借據之方式，展延到期日
      。惟依前所述，被告將與原告約定之往來印鑑交付李金保，並以其土地供設定
      抵押權，經原告核對印鑑與借據上之印鑑相符時，可認李金保被授權使用該印
      章代理訂立連帶保證契約，而被告應負表見代理之本人責任，是縱本件借款固
      以換單方式延展八十六年同種契約之清償期限，而屬新訂之契約，被告就該新
      訂契約應負同意延期及為連帶保證之表見代理授權人責任。
    (2)至於本件借款雖分別於九十年十二月六日、九十一年六月六日到期，然被告並
      未舉證證明到期後原告有何同意主債務人延期清償情事，到期後借款人雖仍續
      至原告銀行還款，此係清償行為，且可回收債權，原告並無拒絕清償之理，自
      難僅以鄉親公司到期後清償之事實，足認原告已同意主債務人延期清償而得免
      除保證人之責任，是被告抗辯不負保證責任云云，尚不可採。
五、綜上所述，原告主張被告就系爭借款之連帶保證，有表現代理情事，應負授權人
    之責任，既屬可採，被告亦未能證明原告有何允許主債務人延期清償情形，則原
    告本於借貸、連帶保證之法律關係，請求被告給付九百萬元，及如附表所示之利
    息、違約金，為有理由，應予准許。原告陳明願供擔保，聲請宣告假執行，核無
    不合，茲酌定相當之擔保金額，予以准許。
六、結論：本件原告之訴為有理由，依民事訴訟法第七十八條、第三百九十條第二項
    ，判決如主文。
中　　　華　　　民　　　國　　九十三　　年　　　五　　　月　　二十六　　日
                                臺灣臺南地方法院民事第三庭
~B法　　　官　蔡孟珊
右為正本係照原本作成
如對本判決上訴，須於判決送達後廿日內向本院提出上訴狀
中　　　華　　　民　　　國　　九十三　　年　　　五　　　月　　二十五　　日
~B法院書記官
